ACORDAO-COMPLETO-2562558

ACÓRDÃO 2968/2023 ATA 10/2023 - PRIMEIRA CÂMARA

VISTOS, relatados e discutidos estes autos de tomada de contas especial em que ora são analisados embargos de declaração opostos Lira & Barros Comércio de Produtos Farmacêuticos Ltda. e Nilton Cesar Lira Barros em face do Acórdão 6268/2022-TCU-Primeira Câmara, pelo qual o Tribunal julgou irregulares as suas contas, condenou-os ao débito apurado e aplicou-lhes multa individual prevista no art. 57 da Lei 8443/1992,
ACORDAM os Ministros do Tribunal de Contas da União, reunidos em Sessão da Primeira Câmara, ante as razões expostas pelo Relator, em:
9.1. conhecer dos presentes embargos de declaração, com fundamento nos arts. 32, inciso II, e 34 da Lei nº 8.443/1992, para, no mérito, acolhê-los, conferindo-lhes efeitos infringentes, para tornar insubsistente o subitem 9.2 do Acórdão 6568/2022-TCU-Primeira Câmara, mantendo-se inalterados os demais termos da deliberação; e
9.2. encaminhar cópia desta deliberação aos embargantes.

Embargos de declaração opostos Lira & Barros Comércio de Produtos Farmacêuticos Ltda. e Nilton Cesar Lira Barros, em face do Acórdão 6568/2022-TCU-Primeira Câmara

Primeira Câmara

Fundo Nacional de Saúde - MS.

3. Interessados/Responsáveis/Recorrentes:
3.1. Responsáveis: Lira & Barros Comercio de Produtos Farmacêuticos Ltda. (00.193.427/0001-53); Nilton Cesar Lira Barros (XXX.828.803-XX).
3.2. Recorrentes: Lira & Barros Comercio de Produtos Farmacêuticos Ltda. (00.193.427/0001-53); Nilton Cesar Lira Barros (XXX.828.803-XX).

13.1. Ministros presentes: Walton Alencar Rodrigues (Presidente), Jorge Oliveira e Jhonatan de Jesus.
13.2. Ministro-Substituto convocado: Augusto Sherman Cavalcanti (Relator).

AUGUSTO SHERMAN

Ministro-Substituto Augusto Sherman Cavalcanti.

Trata-se de embargos de declaração opostos por Lira & Barros Comercio de Produtos Farmacêuticos Ltda e Nilton Cesar Lira Barros (peça 82) , contra o Acórdão 6568/2022-TCU-Primeira Câmara (peça 62) .
2.	A decisão julgou irregulares as contas dos embargantes, condenando-os ao pagamento do débito apurado, e aplicou-lhes multa, em razão de irregularidades na administração de recursos do Sistema Único de Saúde, no âmbito do Programa Farmácia Popular do Brasil - Aqui Tem Farmácia Popular, no período de 8/2/2012 a 30/6/2016, nos seguintes termos:
"ACORDAM os Ministros do Tribunal de Contas da União, reunidos em sessão de 1ª Câmara, ante as razões expostas pelo Relator, em:
9.1. excluir Vilania Vital Barros da relação processual;
9.2. considerar revel Nilton César Lira Barros, para todos os efeitos, nos termos do art. 12, § 3º, da Lei 8.443/1992;
9.3. julgar irregulares as contas de Lira & Barros Comércio de Produtos Farmacêuticos Ltda. e Nilton César Lira Barros, com fundamento nos arts. 1º, inciso I, 16, inciso III, alíneas "b" e "c", da Lei 8.443/1992, condenando-os, solidariamente, com base nos arts. 19, caput, e 23, inciso III, da mesma lei, ao pagamento das quantias a seguir discriminadas, com a fixação do prazo de quinze dias, a contar da notificação, para comprovarem, perante este Tribunal (art. 214, inciso III, alínea "a", do Regimento Interno) , o recolhimento da dívida aos cofres do Fundo Nacional de Saúde, atualizada monetariamente e acrescida dos juros de mora, calculados a partir das respectivas datas de ocorrência, até a data do recolhimento, na forma prevista na legislação em vigor:
[ ... ]
9.4. aplicar a Lira & Barros Comércio de Produtos Farmacêuticos Ltda. e Nilton César Lira Barros, com fundamento no art. 19, caput, da Lei 8.443/1992, multa individual prevista no art. 57 da mesma Lei, c/c o art. 267 do Regimento Interno do TCU, no valor de R$ 45.000,00 (quarenta e cinco mil reais) , fixando-lhes o prazo de quinze dias, a contar da notificação, para que comprovem, perante este Tribunal, o recolhimento da dívida aos cofres do Tesouro Nacional (art. 214, inciso III, alínea "a", do RI/TCU) , atualizada monetariamente desde a data deste acórdão até a data do efetivo recolhimento, se for paga após o vencimento, na forma da legislação em vigor".
3.	Nesta fase processual, os responsáveis apresentam embargos de declaração alegando omissão, posto que Nilton Cesar Lira Barros atendeu a todos os atos para os quais fora intimado no processo, não podendo lhe ser aplicado o instituto da revelia.
4.	Os embargantes requerem o conhecimento dos presentes embargos, dando-lhes provimento, de forma a sanar a omissão apontada.
	É o relatório.

Paloma Braga Chastinet (OAB-CE 18.627), representando Lira & Barros Comercio de Produtos Farmacêuticos Ltda. e Nilton Cesar Lira Barros.

Procurador Marinus Eduardo De Vries Marsico.

EMBARGOS DE DECLARAÇÃO. TOMADA DE CONTAS ESPECIAIS. PFPB. DECLARAÇÃO INDEVIDA DE REVELIA DE UM DOS RESPONSÁVEIS. ACOLHIMENTO DOS EMBARGOS COM EFEITOS INFRINGENTES, PARA TORNAR INSUBSISTENTE A DECLARAÇÃO DE REVELIA. MANUTENÇÃO DOS DEMAIS ITENS DO ACÓRDÃO RECORRIDO.

TOMADA DE CONTAS ESPECIAL (TCE)

Secretaria de Controle Externo de Tomada de Contas Especial (Secex-TCE).

Trata-se de embargos de declaração em tomada de contas especial opostos por Lira & Barros Comercio de Produtos Farmacêuticos Ltda. e Nilton Cesar Lira Barros (peça 82) , contra o Acórdão 6568/2022-TCU-Primeira Câmara (peça 62) , onde os recorrentes suscitam, em essência, omissão do julgado ao considerar revel o Sr. Nilton Cesar Lira Barros, uma vez que o responsável teria apresentado tempestivamente sua defesa (peça 56) , pelo que solicitam a retificação do julgado.
2.	Os presentes embargos devem ser conhecidos, visto estarem presentes os requisitos para sua admissibilidade, em conformidade com os arts. 32, inciso II, e 34, da Lei no 8.443/1992.
3.	No mérito, os aclaratórios devem ser acolhidos, tendo em vista que os argumentos trazidos pelos recorrentes confirmam a ocorrência de vício no acórdão embargado.
4.	Rememoro que Lira & Barros Comercio de Produtos Farmacêuticos Ltda. e Nilton Cesar Lira Barros tiveram as suas contas julgadas irregulares, foram condenados em débito pelo valor apurado e penalizados individualmente com base no art. 57 da Lei 8443/1992, por irregularidades na administração de recursos do Sistema Único de Saúde, no âmbito do Programa Farmácia Popular do Brasil - Aqui Tem Farmácia Popular, no período de 8/2/2012 a 30/6/2016.
5.	Conforme alegado pela representante dos embargantes, Nilton Cesar Lira Barros foi citado em 25/11/2020 por meio do Ofício 65249/2020-TCU/Seproc (peça 48) , com confirmação de recebimento datado de 15/1/2021 (peça 50) . Foi-lhe concedido o prazo de 15 dias para apresentar as alegações de defesa, prazo esse prorrogado, por solicitação dos responsáveis, para 1/3/2021 (peça 53) .
6.	Em 1/3/2021 a advogada dos responsáveis deu entrada nesta Corte de Contas com alegações de defesa nos seguintes termos (peça 56, p. 1) :
"LIRA & BARROS COMERCIO DE PRODUTOS FARMACEUTICOS LTDA. (FARMACIA POPULAR DO POVO) , pessoa jurídica de direito privado inscrita no CNPJ sob o nº 00.193.427/0001-53, com sede na AV SABINO VIEIRA CAVALCANTE, 154, SANTA URSULA, CEP 63.630-000, Pedra Branca-CE e telefone ( (88) 3515- 1092 e NILTON CESAR LIRA BARROS, brasileiro, casado, inscrito no CPF sob o nº 346.828.803-49, ambos com endereço na sede da pessoa jurídica acima qualificada, por sua advogada constituída (procuração em anexo) , vem apresentar defesa nos autos da Tomada de Contas Especial em referência, conforme as razões que passa a expor." (grifos acrescidos) 
7.	Não obstante, a referida defesa, por equívoco, foi considerada no Relatório e na Proposta de Deliberação que fundamentaram a decisão embargada como sendo de autoria tão-somente da pessoa jurídica, pelo que houve o indevido registro da revelia do Sr. Nilton Cesar Lira Barros, por fim consignada no item 9.2 do Acórdão 6568/2022-TCU-Primeira Câmara.
8.	Importa destacar que, a despeito de ter sido considerada como de autoria tão-somente da pessoa jurídica, a referida defesa foi devidamente considerada e analisada no Relatório (conforme transcrição dos itens 52 a 81 da instrução da unidade técnica) e na Proposta de Deliberação (itens 9 a 19) que fundamentaram o Acórdão embargado, de forma que o resultado daquela análise aplica-se integralmente ao Sr. Nilton Cesar Lira Barros, não tendo os presentes embargos o condão de alterar o mérito do julgamento das contas desse responsável.
9.	De qualquer forma, comprovada que a defesa foi interposta tempestivamente em nome de Lira & Barros Comercio de Produtos Farmacêuticos Ltda. e Nilton Cesar Lira Barros, fica caracterizado o vício na deliberação, devendo este Tribunal atribuir efeitos infringentes à peça recursal, tonando insubsistente o subitem 9.2 do Acórdão 6568/2022-TCU-Primeira Câmara (atinente à declaração de revelia do responsável) , mantendo-se na íntegra os demais termos daquele julgado.
Ante o exposto, manifesto-me por que o Tribunal aprove o Acórdão que ora submeto à apreciação deste Colegiado.
TCU, Sala das Sessões, em 18 de abril de 2023.
AUGUSTO SHERMAN CAVALCANTI 
Relator